臺灣屏東地方法院刑事判決　　　　　　　　　　　　　九十三年度訴字第五一九號
　　公　訴　人　臺灣屏東地方法院檢察署檢察官
　　被　　　告　戊○○　男　四.
　　選任辯護人　蔡吉記律師
　　　　　　　　戴國石律師
右列被告因侵占等案件，經檢察官提起公訴（九十三年度偵字第一九一○號），本院
判決如左：
    主  文
戊○○連續意圖為自己不法之所有，而侵占對於業務上所持有之物，處有期徒刑壹年
捌月。
    事  實
一、戊○○係受僱於址設高雄縣岡山鎮○○路七十七號三合溢企業有限公司（下稱三
    合溢公司）擔任業務代表，平日從事推廣業務及收取貨款之工作，為從事業務之
    人。竟基於意圖為自己不法所有之概括犯意，自民國九十二年一月初起，至同年
    一月底止，連續於屏東縣林邊鄉、枋寮鄉、潮州鎮、佳冬鄉、南州鄉、新埤鄉、
    鹽埔鄉等地點，分別向附表(甲)所示之客戶丙○○等人收取貨款後，旋即以變易持
    有為所有之意思，將所收取之貨款共計一百四十三萬七千五百六十九元（原起訴
    書誤算為一百六十六萬一百五十七元）侵占入己。嗣於同年二月初，三合溢公司
    發覺其無故離職，復經清查帳冊後始知上情。
二、案經三合溢公司訴由臺灣屏東地方法院檢察署檢察官偵查起訴。
    理  由
一、右揭事實，訊據被告戊○○於審理中坦承不諱，核與告訴代理人甲○○指訴情節
    相符，並有勞工保險卡一紙、帳款確認單九張、統一發票十六張在卷可稽（見偵
    字卷第七至二四頁）。起訴意旨雖認被告侵占之期間係自九十一年八月間至九十
    二年一月止，然被告供稱：依公司慣例，伊係每月前往客戶處收取前二個月之貨
    款（如八、九月之貨款係十月間前往收取），而丙○○、朱新嘆及林其照等客戶
    之貨款均有遲延付款情形，故伊至九十二年一月初起始有侵占行為等語（見本院
    卷第一二九頁），而丙○○部分確有被告所稱延遲付款之情形（丙○○貨款繳付
    細節詳如後述，茲不贅論），且告訴人於告訴狀暨所附帳款確認單中，亦僅載及
    被告侵占貨款「所屬之月份」，對於被告實際侵占之時點則未具體指明（見發查
    卷第二、六至十頁），而公訴人亦未提出積極證據，證明朱新嘆等客戶於九十二
    年一月前，即有將本案之貨款交付被告，並由被告侵占之，是此部分事實，自應
    以被告之自白為有利其之認定。另檢察官於本院論告時，雖認被告侵占丙○○之
    貨款，其中部分係屬九十一年六月份之款項云云，然此與告訴人指訴情節已不相
    符，況經本院就偽造有價證券部分之調查結果，丙○○於九十一年六月間之貨款
    ，業於同年十月二十一日以丙○○提出第三人簽發之支票繳付，並兌現清償完畢
    （此部分參後述三、2.之(1)論述），顯無遭被告侵占情事，是檢察官此部分所指
    ，容有誤會。綜上，本件事證明確，被告犯行堪可認定，應依法論科。
二、查被告在三合溢公司擔任業務員，負責推廣業務及收取貨款之工作，其將業務上
    所持有之款項以變易持有為所有之意思，侵占入己，核其所為，係犯刑法第三百
    三十六條第二項之業務侵占罪。其先後多次業務侵占犯行，時間緊接，方法相同
    ，所犯構成要件相同之罪，顯係其於概括犯意反覆為之，為連續犯，應論以一罪
    ，並依法加重其刑。爰審酌被告並無前科（有卷附臺灣屏東地方法院檢察署刑案
    資料查註紀錄表、臺灣高等法院被告全國前案紀錄表可參），素行尚佳，竟貪圖
    私利而以非法方式侵占公司之財物，使告訴人三合溢公司受有財產上損害，所侵
    占之數額逾百萬元，犯後雖坦承犯行且表悔意，並已與告訴人達成民事和解，惟
    迄未賠償告訴人分文（經被告當庭供明）等一切情狀，量處如主文所示之刑。
三、不另為無罪諭知部分：
  (一)公訴意旨另以：被告戊○○為免三合溢公司察覺其侵占丙○○貨款之行為，又基
    於意圖供行使之用而偽造有價證券之概括犯意，未經丙○○之同意或授權，連續
    自九十一年八月間起，至同年十二月底，先後以偽造丙○○署押、印文之方式，
    偽造如附表(乙)所示以丙○○為發票人之本票共計十紙，並繳回三合溢公司，佯充
    丙○○本人以此方式供擔保以延緩清償貨款而加以行使，因認被告涉犯刑法第二
    百零一條第一項之偽造有價證券罪嫌（此部分起訴事實，業經檢察官於審理中以
    書狀擴張更正之，見本院卷附第六九頁補充理由書）。
  (二)按犯罪事實應依證據認定之，無證據不得認定犯罪事實；又不能證明被告犯罪者
    ，應諭知無罪之判決，刑事訴訟法第一百五十四條第二項、第三百零一條第一項
    分別定有明文。次按認定犯罪事實所憑之證據，雖不以直接證據為限，間接證據
    亦包括在內；然而無論直接或間接證據，其為訴訟上之證明，須於通常一般之人
    均不致有所懷疑，而得確信其為真實之程度者，始得據為有罪之認定，倘其證明
    尚未達到此一程度，而有合理之懷疑存在，無從使事實審法院得有罪之確信時，
    即應由法院諭知被告無罪之判決；又告訴人之告訴，本以使被告受刑事追訴為目
    的，故其陳述是否與事實相符，自應調查其他證據，以資審認，苟其所為攻擊之
    詞，尚有瑕疵，則在此瑕疵未予究明以前，即不能遽採為斷罪之基礎；再者，刑
    事被告得保持緘默，無須違背自己之意思而為陳述，亦不負自證無罪之義務；至
    刑事訴訟法第一百六十一條之一規定，被告得就被訴事實指出有利之證明方法，
    係賦予被告主動實施防禦之權利，以貫徹當事人對等原則，並非將檢察官應負之
    舉證責任轉換予被告。倘檢察官所提出之證據，不足為被告有罪之積極證明，或
    所指出之證明方法，無從說服法院以形成有罪之心證，基於無罪推定之原則，自
    應為被告無罪判決之諭知，不得以被告否認犯罪所持之辯解為不可採，或不能指
    出其有利之證明方法，遽為有罪之認定（最高法院七十六年度台上字第四九八六
    號判例、六十九年台上字第一五三一號判決、九十三年台上字第二一四五號判決
    參照）。
  (三)訊據被告固不否認其有代丙○○簽發如附表(乙)所示，以丙○○名義為發票人之本
    票十紙等情，惟堅決否認涉犯偽造有價證券之犯行，辯稱：伊係於每月向客戶收
    取前二個月之貨款，而丙○○曾於九十一年六月間，因家中經濟突有困難，致無
    力支付同年四、五月間之貨款，遂向伊請託暫以本票繳回公司以求延緩清償，且
    希望往後各期貨款亦可比照辦理，嗣經伊報請公司主管核准。又因丙○○不識字
    ，伊始代為簽發本票。嗣後丙○○於各期貨款無力支付時，伊均循此慣例代為簽
    發本票繳回公司，並非偽造本票等語。公訴人認被告涉犯偽造有價證券罪嫌，無
    非係以告訴代理人甲○○之指訴、證人丙○○之證述及卷附繳款通知單及本票影
    本等為其主要論據。
  (四)經查：
  1.丙○○於九十一年六月間，因一時周轉困難，致無力支付同年四、五月間之貨款
    ，遂向被告請託暫以本票供擔保以延緩清償，並經被告呈報三合溢公司主管獲准
    ，且因丙○○不識字，遂同意由被告代為簽發本票二紙，嗣後丙○○則先後於同
    年九月三日、九月九日以現金，及於九月三十日以第三人簽發之支票（即俗稱之
    客票）一紙清償此部分貨款等情，業經證人丙○○於本院審理中證稱綦詳（見本
    院卷第一二一頁），並經證人即三合溢公司業務主管乙○○於審理中證稱：伊當
    時有會同被告前往向丙○○瞭解狀況，伊見丙○○之魚池仍有養殖魚類，依照過
    去經驗，認為丙○○應非惡意賴帳，又丙○○表示希望得以本票暫時支應以延緩
    清償，故伊與公司評估後即同意丙○○之要求等語明確（見本院卷第一一○至一
    一一頁），並有三合溢公司九十一年七月五日繳款通知單（此為三合溢公司業務
    代表之收款明細紀錄）、上開本票其中一紙影本在卷可稽（見本院卷第七二頁、
    八二頁下方）。
  2.次依卷附各期繳款通知單及本票影本所載，丙○○嗣後於九十一年六、七月，八
    、九月及十、十一月等三期貨款繳付情形各為：
  (1)九十一年六、七月間之貨款，並未按期繳付，被告遂簽發如附表(乙)編號一所示之
    本票一紙繳回公司，復於同年九月二十四日，又將該編號一所示之本票面額拆解
    成三，分別簽發編號二之本票三紙以取代編號一之本票，而本期貨款則於同年十
    月二十一日以第三人簽發之支票一紙兌現清償（見本院卷第七三、七六、七八頁
    繳款通知單及第八二頁上方如附表(乙)編號一之本票影本）。
  (2)同年八、九月間之貨款，亦未按期繳付，被告遂簽發如附表(乙)編號三所示之本票
    三紙繳回公司，本期貨款則於同年十二月三十一日以第三人簽發之支票一紙繳付
    ，惟尚未全數付清（嗣後則已全數交付被告，惟遭被告侵占如附表(甲)所示），故
    被告再簽發如附表(乙)編號四之本票二紙代之（見本院卷第八十、八一頁繳款通知
    單、發查偵卷第十二頁中、下如附表(乙)編號四之本票影本二紙）。
  (3)同年十、十一月間之貨款，仍未按期繳付，被告遂簽發如附表(乙)編號五所示之本
    票一紙繳回公司（見發查偵卷第十二頁上方如附表(乙)編號五之本票影本一紙，本
    期貨款嗣已全數交付被告，惟亦遭被告侵占如附表(甲)所示）。
  3.而關於丙○○右開三期貨款，何以均由被告代為簽發丙○○名義之本票繳付公司
    ，業據被告供稱：因丙○○該三期貨款，亦未能按期以現金支付，伊遂依循處理
    四、五月貨款時之協議，經丙○○同意代為簽發本票繳回公司以延緩清償等語，
    核與證人乙○○證稱：當時協調四、五月貨款支付方式之結論，即依丙○○本人
    之要求，日後均得以簽發本票擔保之方式暫緩清償貨款，而嗣後被告即如此處理
    丙○○之各期貨款，且因其中單張本票面額過大，不利日後分期催繳，伊並指示
    被告另拆成三張簽發等語相符（見本院卷第一一二至一一三、一一七頁），參酌
    證人乙○○目前仍為三合溢公司之業務主管，應無特為袒護被告而虛捏情詞之理
    ，堪認被告供稱簽發本票之緣由，尚非無據。至告訴代理人甲○○於偵查中，固
    曾指陳被告係偽造如附表(乙)編號四、五所示之本票三紙云云，然其於審理中已證
    稱：被告收款後如何向公司會計報帳乙節並非伊之業務，詳情伊不清楚等語在卷
    （見本院卷第五三頁），繼而，始經檢察官再向三合溢公司會計部門調取繳款通
    知單等相關資料後，方得知丙○○上開貨款繳付之始末經過，足徵告訴代理人甲○○先前於偵查中關於被告偽造丙○○本票之指訴，尚非屬實。
  4.又證人丙○○雖證稱：伊除因乏現金可支付九十一年四、五月間之貨款，遂請求
    暫以本票交付，且同意由被告代為簽發本票外，往後均無再請被告簽發本票之情
    形云云（見本院卷第六十、一二一頁），然互核丙○○歷次證述，內容多有矛盾
    ，其先證稱：伊之貨款屆期如未能支付，伊有同意被告代為簽發本票（見本院卷
    第五八至五九頁），惟旋即改稱：伊僅有同意被告以伊名義開本票二紙（見本院
    卷第五九至六十頁），嗣又稱：伊所同意被告簽發之本票共計有三紙（見本院卷
    第一二二頁），後經辯護人質之所謂「同意被告簽發之本票三紙」，是否即為延
    緩九十一年四、五月間之貨款時，竟再推稱：伊忘記了，只記得總共拜託被告簽
    發本票三紙云云（見本院卷第一二四頁），且依首揭1.部分之論述可知，被告因
    丙○○九十一年四、五月間貨款未付所簽發之本票係有二紙，而非三紙，足徵丙○○對於其與三合溢公司間貨款支付之細節，顯非全然明瞭，其證詞已難認與事
    實相符。其次，證人丙○○復證稱：嗣後被告前來收取九十一年六月起至年底之
    貨款時，伊均按時以現金支付云云（見本院卷第一二五頁），然觀諸卷附繳款通
    知單所載，丙○○於九十一年六、七月，八、九月及十、十一月之貨款亦非按期
    給付，而係均嗣後始陸續以支票清償已如上述（詳見上開2.之(1)至(3)部分），益
    見丙○○之證詞，更與事實大有出入，自難採為不利被告之認定。
  5.另公訴人雖認如附表(乙)編號一所示之本票，其上發票人欄所蓋印「丙○○」之印
    文恐亦為被告所偽造云云，然被告供稱：該印文係丙○○自行蓋印等語（見本院
    卷第一二五頁），且證人乙○○證稱：伊自九十三年間五月間開始負責與丙○○
    接洽業務、收取貨款，並均以簽發本票之方式支付，丙○○有空時係以蓋章方式
    ，沒空時則以按捺指印方式簽發本票等語（見本院卷第一一六頁），堪認被告丙○○亦有以蓋章方式簽發本票之習慣，參酌證人丙○○證稱：伊不識字，故不確
    定本票上所示之印文是否與伊所有之印章相符等語（見本卷第一二三頁），足見
    縱係丙○○本人，亦無法確認該本票上印文之真正，況被告苟有意以偽造印文之
    方式偽造本票，又何須獨獨於該紙本票為之？足徵檢察官此部分所指，尚屬無據
    。
  6.再證人即三合溢公司財務經理丁○○於審理中證稱：公司雖未要求業務代表於客
    戶未按期給付貨款時，必須另以本票供擔保，業務代表之薪資或福利亦不因此受
    有不利影響，然此類涉及貨款收取方式之問題，如經業務主管同意者，財務部門
    並無意見，亦不干涉等語（見本院卷第一一九至一二○頁），復參酌丙○○之貨
    款給付遲延甚達數月，且有各期金額溢收扣抵等情形，足見三合溢公司對於業務
    部門如何執行收取客戶貨款之任務，留有極大彈性，並無特殊限制及要求，準此
    ，被告身為公司之業務代表，本即有為公司謀取最大利益之職責，是於客戶未如
    期繳款時，乃經公司及客戶同意而暫以本票代之，無疑係對公司之債權提供更完
    善之保障，進而可提升其在公司之業績表現，衡情自屬合理，是檢察官徒以被告
    無庸對客戶未按期付款之事負擔任何責任，質疑被告顯無代丙○○簽發本票之動
    機，稍嫌率斷。況被告於繳交本票予公司報帳之期間，仍於同年十月二十一日、
    十二月三十一日交付丙○○所提出第三人簽發之支票各一紙用以清償各期欠款，
    尚無任何失職情事，益徵被告代丙○○簽發本票之舉，乃依循其與業務主管及丙○○先前達成之協議，由丙○○授權，每遇有無法如期支付貨款時，即由被告代
    簽本票繳回公司暫予報帳，使丙○○得以緩期清償，同時公司債權亦獲有擔保，
    顯與被告嗣後於九十二年一月間起之業務侵占行為，毫無關連，洵無疑義。
  (五)綜上調查結果，公訴人所舉證據均無法證明被告有何偽造有價證券犯行，而不足
    使本院形成超越合理懷疑之確信心證，此外，復查無其他積極證據足資證明被告
    有何公訴人所指之犯行，惟公訴人認此部分與前揭論罪科刑部分有牽連犯之裁判
    上一罪關係，爰不另為無罪判決之諭知，附此敘明。
據上論斷，應依刑事訴訟法第二百九十九條第一項前段、刑法第五十六條、第三百三
十六條第二項，罰金罰鍰提高標準條例一條前段，判決如主文。
本案經檢察官蔡榮龍到庭執行職務
中      華      民      國      九十三      年    十二    月    三十一  日
                                      臺灣屏東地方法院刑事第四庭
                                          審判長法  官 莊鎮遠
                                                法  官 王以齊
                                                法  官 劉敏芳
右正本證明與原本無異。
如不服本判決應於收受本判決送達後十日內向本院提出上訴書狀，其未敘述上訴理由
者，並得於提起上訴後十日內向本院補提理由書狀（均須按他造當事人之人數附繕本
）「切勿逕送上級法院」
                                                書記官 許倬維
中　　　華　　　民　　　國　　九十三　　年　　 十二 　　月　　三十一　　日
附錄論罪科刑法條全文
刑法第三百三十六條
對於公務上或因公益所持有之物，犯前條第一項之罪者，處一年以上七年以下有期徒
刑，得併科五千元以下罰金。
對於業務上所持有之物，犯前條第一項之罪者，處六月以上五年以下有期徒刑，得併
科三千元以下罰金。
附表(甲)：被告業務侵占之貨款明細
┌───┬───────┬───────────┬───────────┐
│編　號│客戶名稱　　　│貨款所屬月份　　　　　│貨款數額（新台幣）　　│
├───┼───────┼───────────┼───────────┤
│　一　│  丙○○　　　│九十一年八月份　　　　│四萬五千五百八十六元　│
│      │              ├───────────┼───────────┤
│　　  │　　　　      │九十一年九月份　　　　│三十六萬八千四百四十元│
│      │              │                      │元                    │
│      │              ├───────────┼───────────┤
│　　  │　　　　      │九十一年十月份　　　　│十六萬六千四百六十元　│
│      │              ├───────────┼───────────┤
│　　  │　　　　      │九十一年十一月份　　　│十一萬四千二百元　　　│
├───┼───────┼───────────┼───────────┤
│  二　│  朱新嘆　　　│九十一年十月份　　　　│二十二萬五千一百元　　│
│      │              ├───────────┼───────────┤
│　　  │　　　　      │九十一年十一月份　　　│十六萬二千元　　　　  │
├───┼───────┼───────────┼───────────┤
│  三　│  張煌耀　　　│九十一年十二月份　　　│七萬六千八百六十元　　│
├───┼───────┼───────────┼───────────┤
│　四  │  李順龍　　　│九十一年十二月份　　　│二萬八千四百五十元　　│
├───┼───────┼───────────┼───────────┤
│　五  │  陳日城　　　│九十一年十二月份　　　│一千四百元　　　　　  │
├───┼───────┼───────────┼───────────┤
│  六  │  林其照　　　│九十一年十月份　　　　│五萬元　　　　　      │
├───┼───────┼───────────┼───────────┤
│  七  │  陳耑任　　　│九十一年十一月份　　　│八萬一千元　　　　　  │
│      │              ├───────────┼───────────┤
│      │　　　        │九十一年十二月份　　　│五萬四千元　　　　　  │
│      │              ├───────────┼───────────┤
│      │　　　　      │九十二年一月份　　　　│二萬二千九百五十元　　│
├───┼───────┼───────────┼───────────┤
│  八  │  吳永新　　　│九十一年十一月份　　　│一萬元　　　　　      │
├───┼───────┼───────────┼───────────┤
│  九  │  林明順　　　│九十一年十二月份　　　│二萬零八百六十元　　　│
├───┼───────┼───────────┼───────────┤
│  十  │  林忠直　　　│九十一年十二月份　　　│一萬零二百九十元　　　│
└───┴───────┴───────────┴───────────┘
附表(乙)：檢察官認被告偽造之本票共計十紙
┌──┬───────┬────┬────┬────┬────────┬──────┐
│編號│ 本票號碼     │ 發票人 │ 發票日 │ 到期日 │票面金額（新台幣│本票影本所在│
│    │              │（簽發方│        │        │）              │卷頁        │
│    │              │式）    │        │        │                │            │
├──┼───────┼────┼────┼────┼────────┼──────┤
│ 一 │六四○四五六  │丙○○  │91.８.│91.１０.│六十三萬一千七百│本院卷第八二│
│    │              │（簽名、│        │        │三十六元        │頁上方      │
│    │              │印文）  │        │        │                │            │
├──┼───────┼────┼────┼────┼────────┼──────┤
│    │三六六○一五  │丙○○  │不明    │91.１０.│二十一萬元      │此本票未留存│
│    │              │（簽名）│        │        │                │            │
│    ├───────┼────┼────┼────┼────────┼──────┤
│ 二 │三六六○一六  │同右    │同右    │同右    │同右            │同右        │
│    │              │        │        │        │                │            │
│    ├───────┼────┼────┼────┼────────┼──────┤
│    │三六六○一七  │同右    │同右    │同右    │同右            │同右        │
│    │              │        │        │        │                │            │
├──┼───────┼────┼────┼────┼────────┼──────┤
│    │   不明       │丙○○  │不明    │91..│二十二萬元      │同右        │
│    │              │（簽名）│        │        │                │            │
│    ├───────┼────┼────┼────┼────────┼──────┤
│ 三 │   不明       │同右    │不明    │同右    │同右            │同右        │
│    │              │        │        │        │                │            │
│    ├───────┼────┼────┼────┼────────┼──────┤
│    │   不明       │同右    │不明    │同右    │二十一萬八千零八│同右        │
│    │              │        │        │        │十元            │            │
├──┼───────┼────┼────┼────┼────────┼──────┤
│    │ 三六六○二一 │丙○○  │91..│92.２.│二十一萬元      │發查偵卷第十│
│    │              │（簽名）│        │        │                │二頁中間    │
│ 四 ├───────┼────┼────┼────┼────────┼──────┤
│    │ 三六六○二二 │同右    │同右    │同右    │二十一萬零九百二│發查偵卷第十│
│    │              │        │        │        │十六元          │二頁下方    │
├──┼───────┼────┼────┼────┼────────┼──────┤
│ 五 │ 三六六○二三 │同右    │同右    │92.３.│二十六萬三千二百│發查偵卷第十│
│    │              │        │        │        │九十一元        │二頁上方    │
└──┴───────┴────┴────┴────┴────────┴──────┘
